臺灣高等法院刑事判決　　　　　　　　93年度上訴字第1842號
　　上　訴　人　臺灣臺北地方法院檢察署檢察官
　　上　訴　人
　　即　被　告　乙○○
　　選任辯護人　高瑩律師
　　　　　　　　陳傳中律師
上列上訴人因被告誣告等案件，不服臺灣臺北地方法院92年度訴
字第985號，中華民國93年6月1日第一審判決（起訴案號：92年
偵緝字第188號），提起上訴，本院判決如下：
    主  文
原判決撤銷。
乙○○意圖他人受刑事處分，向該管公務員誣告，處有期徒刑參
月。又連續意圖散布於眾，而指摘足以毀損他人名譽之事，處罰
金肆仟元，如易服勞役，以參佰元折算壹日。均緩刑貳年。
    事  實
一、乙○○在臺北市○○區○○段一小段七二六號土地上建有門
    牌號碼臺北市○○○路○段67巷6弄7號房屋，於民國（下同
    ）80年間與前灣省政府秘書處就上開拆屋還地事件涉訟經法
    院判決敗訴，須將房屋拆除、土地歸還臺灣省政府秘書處。
    嗣案外人蔡建和於90年5月24日向財政部國有財產局臺灣北
    區辦事處標購上開地號等多筆土地且取得所有權，而與元利
    建設企業股份有限公司（下稱元利公司）共同進行開發，並
    於91年5月31日經臺灣臺北地方法院民事執行處以90年度執
    字第21381號對乙○○強制執行拆屋還地，乙○○心生不滿
    ，於91年3月8日，竟意圖使元利公司之人員等受刑事訴追，
    而利用不知情不詳姓名之成年人繕打檢舉書，再利用不知情
    之成年人陳飛龍繕寫信封郵寄，以「元利建設公司，八年前
    為圖奪取一塊建地，發生激烈爭執，竟不惜採取殺人滅口手
    段，僱用殺手以小貨車將反對最力者撞死。」等語，向有偵
    查權限之最高法院檢察署、法務部調查局誣告元利公司之人
    員犯罪。乙○○另並基於意圖散布於眾之概括犯意，於91年
    5月31日強制執行時，在不特定之多數人得以共見共聞之臺
    北市○○○路○段57巷6弄，指摘說「我的腳就是甲○○叫
    人開車把我撞傷的」，於91年6月27日，在臺北市中山區調
    解委員會走廊休息區，仍傳述：「我的腳，是甲○○請人開
    車撞我的」，於91年7月19日，在臺北市○○○路○段67 號
    6弄時，傳述：「就是甲○○請人開車撞我」等不實之事項
    ，而指摘足以毀損甲○○名譽之事。
二、案經元利公司及甲○○訴請臺灣臺北地方法院檢察署檢察官
    偵查起訴。
    理  由
一、誣告部分:
(一)查本件以被告名義之檢舉書有二件，一件為90年8月7日，原
    本附原審卷第127頁附件袋，一件為91年3月8日。而涉有前
    開誣告罪嫌之檢舉書為91年3月8日之檢舉書。上開91年3月8
    日之檢舉書經最高法院檢察署收文後，影印發交臺灣臺北地
    方法院檢察署處理，經臺灣臺北地方法院檢察署檢察官審查
    後簽結。此已具最高法院檢察署93年10月8日 (93)臺收字第
    013111號函檢附該檢舉書原本 (附本院卷)函覆本院，並經
    本院調閱臺灣臺北地方法院檢察署91年度他字第1647號卷審
    理明確。另寄送法務部調查局經濟犯罪中心之檢舉書，亦據
    調查局查處後，認無犯罪嫌疑人而結案 (該檢舉書原本存置
    於地檢署贓物庫，見偵字第188號卷第77頁，現調閱存置於
    本院卷)，亦據調查局偵查員丙○○於本院93年9月14日審理
    中具結陳明在卷，合先說明。
(二)訊據被告否認有何誣告犯行，辯稱：90年8月7日檢舉函是我
    寫的，但91年3月8日這封不是我寫的等語。雖原審將91年3
    月8日檢舉函信封上筆跡與被告當庭書寫及其提供會議紀錄
    筆跡分別送請法務部調查局、內政部警政署刑事警察局鑑定
    ，各該局分別於92年10月22日以調科貳字第09200371220號
    、92年11月19日刑鑑字第0920217171號函復以因提供參對之
    乙○○庭寫筆跡與待鑑信封上字跡書體不一致，故難客觀比
    對認定（原審卷第47、79頁參照），及前後二件檢舉書上前
    所蓋用乙○○印文不同。惟查上開90年8月7日之檢舉書之信
    封，寄件人之地址為臺北市○○○路67巷6弄7號 (應係漏寫
    一段)，91年3月8日之檢舉書二件信封上寄件人地址均為「
    臺北市○○○路○段67巷6弄7號」，以上三件所填寫的之電
    話均為00000000，被告亦供承伊住於上址，且上開電話經中
    華電信股份有限公司臺灣北區電信分公司臺北營運處函復本
    院以係裝機於上址，客戶為乙○○，於80年4月12日過戶啟
    用，91年6月14日用戶申拆，有該營運處函一件附本院卷可
    查，被告亦供稱電話係伊所使用。另核對三件檢舉書原本，
    其信封上之筆跡，以肉眼觀察，即足認係出於同一人之手跡
    ，且被告於本院93年9月14日審理中亦供陳曾委請陳飛龍寫
    90年8月7日之信封，參以被告之供陳，則上開三件信封依其
    筆跡以觀，應均係陳飛龍所寫。又被告供稱90年8月7日之檢
    舉書係其請人打字的 (本院93年9月14日審理筆錄)，查上開
    二個日期之檢舉書，其文末均有「　」之特殊記號，顯然係
    出於同一不知名之人所繕打。另查被告雖否認91年3月8日之
    檢舉書檢舉人「乙○○」印文之真正，惟查經本院調閱臺灣
    臺北地方法院92年北簡字第2821號乙○○對蔡建和起訴確認
    地上權登記請求權之民事案卷，經當庭勘驗比對該91年8月
    27 日民事起訴狀上具狀人「乙○○」之印文，核與91年3月
    8日檢舉書之印文相符，此亦為被告、選任辯護人及告訴代
    理人賴安國律師當庭所確認 (本院94年1月19日準備程序筆
    錄)，雖被告於93年12月2日具狀另辯稱，當初係委任陳飛龍
    代刻印章，且由陳飛龍保管並未取回，嗣陳飛龍已死亡云云
    。惟查被告所辯並無證據足證屬實，且衡情陳飛龍亦無擅自
    以被告之名義提出檢舉書之必要。綜合以上所述，應足認該
    91年3月8日之檢舉書係出於被告之意思，而由不知情不詳姓
    名之成年人繕打，再由不知情之陳飛龍繕寫信封寄發，是被
    告否認該檢舉書係其所為，顯係卸責之詞，不足採信，其上
    開誣告犯行，事證明確，足以認定。
二、誹謗部分: 訊據被告乙○○否認有何誹謗犯行，辯稱：我沒
    有講告訴人甲○○叫人撞我，我只是講我腳被碰壞了，還要
    來強制執行云云。惟查：上開事實，業據證人即現場聽聞之
    楊智凱於原審到庭證稱：91年5月31日在臺北市○○○路○
    段57巷6弄強制執行現場，我們走過時，被告拿著文件，說
    他的腳就是甲○○叫人開車把他撞傷的，我告訴被告絕對沒
    這回事，後來就沒講什麼，他一直重覆著說是甲○○叫人開
    車撞傷他的，當時有我、被告及被告朋友，現場有七、八人
    。91年6月27日在中山調解委員會時，我問被告腳有沒有好
    一點，他就說是甲○○叫人開車撞他，害他行動很不方便等
    語（原審卷第102至106頁參照）。證人陳心真證稱：91年7
    月19日在臺北市○○○路○段57巷6弄5號王漢忠履行房屋遷
    讓履勘，在路口有遇到被告，我就看到他的腳有包起來，我
    問他腳怎麼了，他講因為他被車撞到了，是甲○○派人把他
    撞到了，是甲○○搞的鬼，我講大家可能是誤會等語（原審
    卷第107至108頁參照）。參諸被告曾分別多次向證人表示是
    甲○○叫人開車撞他，足證否認犯罪，所辯係卸責之詞，不
    足採信。被告上開誹謗犯行，事證明確，足以認定。
三、核被告所為，係犯刑法第169條第1項之誣告罪、第310條第1
    項之誹謗罪。所犯誹謗罪前後三次犯行，時間緊接，犯構成
    要件相同之罪名，顯係基於概括犯意為之，為連續犯，應依
    刑法第56條規定，論以一罪，並加重其刑。以上所犯誣告及
    誹謗二罪，並無想像競合犯裁判上一罪之關係，應予分論併
    罰。所犯誣告罪部分，係利用不知情、不詳姓名之成年人及
    陳飛龍為之，為間接正犯。
四、原審固非無見，惟查原判決認被告僅有91年5月31日之誹謗
    犯行，並認不能證明被告有其他誹謗與誣告犯行，均有未合
    。檢察官上訴指摘原判決不當，為有理由，被告上訴否認有
    毀謗犯行，為無理由，惟原判決既有可議，自應由本院將原
    判決撤銷改判。爰審酌被告因房屋遷讓及本身出車禍造成受
    傷致心理不平衡之犯罪動機、目的、手段、年齡、品行、對
    告訴人名譽之損害非鉅等一切情狀，分別量處如主文所示之
    刑，誹謗罪部分並諭知易服勞役之折算標準。另查被告前未
    曾受有期徒刑以上刑之宣告，有本院被告全國前案紀錄表可
    稽，現已有82歲高齡，受此論罪科刑教訓，應知警惕，而無
    再犯之虞，認以暫不執行其刑罰為適當，爰併予宣告緩刑2
    年，以觀後效。
據上論斷，應依刑事訴訟法第369條第1項前段、第364條、第299
條第1項前段，刑法第56條、第310條第1項、第169條第1項、第
42條第2項、第74條第1款，罰金罰鍰提高標準條例第1條前段、
第2條，判決如主文。
本案經檢察官張秋雲到庭執行職務。
中　　華　　民　　國　　94　　年　　3 　　月　　29　　日
                  刑事第十五庭審判長法  官  蔡永昌
                                    法  官  陳榮和
                                    法  官  蔡國在
以上正本證明與原本無異。
如不服本判決，應於收受送達後十日內向本院提出上訴書狀，其
未敘述上訴之理由者並得於提起上訴後十日內向本院補提理由書
（均須按他造當事人之人數附繕本）。
                                    書記官  耿鳳君
中　　華　　民　　國　　94　　年　　3 　　月　　29　　日
附錄：本案論罪科刑法條全文
刑法第169條
意圖他人受刑事或懲戒處分，向該管公務員誣告者，處七年以下
有期徒刑。
刑法第310條
意圖散布於眾，而指摘或傳述足以毀損他人名譽之事者，為誹謗
罪，處一年以下有期刑、拘役或五百元以下罰金。
